臺灣高等法院民事判決
110年度家上字第8號
上  訴  人  Α０１  
被 上訴 人  Α０２
訴訟代理人  陳益軒律師
            顏嘉盈律師
複 代理 人  詹梅鈴律師
上列當事人間請求離婚等事件，上訴人對於中華民國109年10月2
3日臺灣士林地方法院109年度婚字第169號判決，提起上訴，本
院於111年2月16日言詞辯論終結，判決如下：
    主      文
原判決關於駁回上訴人後開第二項之訴，暨該部分訴訟費用之裁
判，均廢棄。
上開廢棄部分，准上訴人與被上訴人離婚。
廢棄改判部分之第一、二審訴訟費用由被上訴人負擔。
    事實及理由
一、上訴人主張：兩造於民國89年11月5日結婚，婚後兩造性生
    活無法美滿，伊身心俱疲，受有不堪同居之虐待。伊嗣於10
    8年12月2日搬出兩造位於臺北市○○區○○街之共同處所，分居
    迄今。兩造鮮少互動，均無意維持婚姻，婚姻已生破綻，且
    可歸責於被上訴人，爰依民法第1052條第1項第3款、第2項
    規定，請求擇一有利判決離婚等語。原審為上訴人敗訴之判
    決，上訴人不服，提起上訴，並聲明：㈠原判決關於駁回後
    項之訴，暨該部分訴訟費用之裁判均廢棄。㈡上開廢棄部分
    ，請准兩造離婚。【關於兩造所育未成年子女甲○○之權利義
    務行使或負擔部分，業據上訴人撤回起訴，並經被上訴人同
    意（見本院卷第66頁、第77頁），非本院審理範圍，不贅】
    。
二、被上訴人則以：兩造間性生活並無不正常，兩造婚姻發生破
    綻，係因上訴人於108年10月間鎖門拒絕與伊發生親密關係
    ，及於同年12月2日搬離兩造共同處所，可歸責於上訴人，
    伊並無過失，上訴人不得請求離婚等語，資為抗辯。並聲明
    ：駁回上訴。
三、查兩造於89年11月5日結婚，並育有1女甲○○，現婚姻關係存
    續中之事實，為兩造所不爭執，並有個人戶籍資料查詢結果
    在卷可證（見原審卷145、147頁），堪信為真實。
四、上訴人主張兩造間婚姻發生嚴重破綻，且可歸責於被上訴人
    ，有民法第1052條第2項規定之離婚事由，為被上訴人所否
    認，並以前開情詞置辯。審酌如下：
　㈠按有民法第1052條第1項各款以外之重大事由，難以維持婚姻
    者，夫妻之一方得請求離婚，但其事由應由夫妻之一方負責
    者，僅他方得請求離婚，民法第1052條第2項定有明文。又
    所謂民法第1052條第1項各款以外之重大事由，難以維持婚
    姻者，乃抽象的、概括的離婚事由，係民法親屬編於74年修
    正時，為因應實際需要，參酌各國立法例，導入破綻主義思
    想所增設，其目的在使夫妻請求裁判離婚之事由較富彈性。
    至於是否有難以維持婚姻而得請求離婚之重大事由，主要係
    以婚姻是否已生破綻，且達無法回復之望作為判斷標準，且
    此判斷不可由原告已喪失維持婚姻意欲之主觀面來加以認定
    ，而應依客觀標準認定有無難以維持婚姻之事實，該事實是
    否已達倘任何人處於同一境況，均將喪失維持婚姻希望之程
    度以決之。經查:
　⒈上訴人主張兩造婚姻於108年12月2日，其搬離共居所時，發
    生破綻（見本院卷第454頁、第504頁），被上訴人則稱上訴
    人於108年10月間鎖門，拒絕與其親密互動、同床，致兩造
    婚姻發生破綻（見本院卷第454頁、第504頁）。查被上訴人
    於99年1月24日至中山醫療社團法人中山醫院（下稱中山醫
    院）因處女膜環狀過緊施行處女膜切開術，且於100年2月10
    日至國立臺灣大學醫學院附設醫院（下稱臺大醫院）婦產部
    施行人工受孕初診時，口述其因處女膜環狀過緊，因而於中
    山醫院施做處女膜切開術之病史，此有中山醫院110年5月25
    日山醫總字第271號函所附病歷資料（見本院卷第123至125
    頁），及臺大醫院婦產部醫師於被上訴人主訴處之記載「Di
    fficulty in sexual intercourse」（性交障礙），此有臺
    大醫院一般初診病歷表（本院卷第163頁）在卷可證；上訴
    人並稱兩造經討論後，被上訴人才施做上開手術（見本院卷
    503頁）等情以觀，足徵被上訴人於99年1月24日因與上訴人
    間有性交障礙情事，經兩造討論後，被上訴人遂於中山醫院
    施做處女膜環狀切開術，則上訴人主張兩造間性生活不美滿
    乙節，所言非虛。
　⒉又上訴人於108年9月間與被上訴人協議離婚，被上訴人隨於
    同年10月15日與上訴人協商金錢分攤方式等情，有原審囑託
    映晟社會工作師事務所之社工訪視調查報告及通訊軟體Line
    對話截圖（見原審卷第96頁、本院卷第402頁）在卷可稽。
    且上訴人於108年10月間在共同居所鎖門，嗣於同年12月2日
    離家，與被上訴人分居迄今等情，為兩造所不爭執（見本院
    卷第504頁），堪認真實。至上訴人主張被上訴人施行處女
    膜切開術後，兩造間仍無法維持正常夫妻性生活乙節，雖未
    能舉證證明，惟本院審酌兩造於被上訴人施行手術後，仍未
    能相互協調、溝通改善婚姻之困境，上訴人於108年10月間
    於兩造共同居所，逕將房間以「鎖門」方式（見本院卷第47
    7頁），拒絕與被上訴人同床或溝通，旋隨即離家，與被上
    訴人分居迄今，參以兩造主觀上均認婚姻已生破綻（見本院
    卷第386頁、第471頁）以觀，堪認兩造自108年10月間起，
    因缺乏良善理性之溝通管道，婚姻已生破綻。
　⒊至被上訴人雖辯稱其不願離婚云云，然觀諸通訊軟體Line對
    話紀錄，被上訴人於108年10月15日對上訴人稱：「....還
    是房貸改由你支付，或者你每月可以給6-7萬嗎，畢竟房貸
    快3萬....不好意思我錢的壓力不小，之前都未開口過....
    無論我們關係是否持續，錢確實應該分攤清楚」等語（見本
    院卷第402頁），可知被上訴人於上訴人提出離婚之要求後
    不置可否，且其非但未就兩造間共同生活之圓滿、幸福提出
    修復之方法，反而指摘上訴人房貸、生活費用未公平分攤堪
    認被上訴人缺乏互信、互賴基礎，主觀上已喪失維持婚姻意
    欲。
  ㈡次按，夫妻有民法第1052條第1項所定各款情形以外之重大事
    由，難以維持婚姻者，雙方固均得據以請求離婚，惟同條第
    2項但書既規定，難以維持婚姻之重大事由應由夫妻之一方
    負責者，僅他方得請求離婚，則於難以維持婚姻之重大事由
    ，夫妻雙方均須負責時，自應比較衡量雙方之有責程度後，
    僅責任較輕之一方，得向責任較重之他方請求離婚；如有責
    程度相同時，雙方即均得請求離婚，始符公平之旨。茲查：
　⒈上訴人主張被上訴人每與伊行房時，肢體僵硬，產生抗拒，
    兩造性生活無法美滿，可歸責於被上訴人，且被上訴人拒絕
    婚姻諮商，亦具可歸責之事由等語。被上訴人則辯稱；伊已
    積極配合施做處女膜切開術，兩造婚姻破綻係因上訴人無故
    離家，上訴人具可歸責原因，伊不願離婚等語，並均提出Li
    ne通訊軟體對話紀錄為證（見原審卷第63頁、本院卷第402
    至405頁）。查夫妻性生活之美滿，實有賴雙方相互協力，
    追求共同生活之圓滿，尚不得一味指摘對方，上訴人稱被上
    訴人施做處女膜切開術後，兩造仍無法有正常之性生活，因
    認被上訴人具可歸責原因云云，已難謂正當；況上訴人對此
    亦未能證明。然審視兩造上開對話紀錄，被上訴人於上訴人
    108年間安排婚姻諮商後，於同年12月8日向上訴人表示：「
    先不用諮商了，因為沒有共識往前進，再麻煩取消」，上訴
    人回以：「所以你打算就這樣耗著嗎？」、「我早就跟你說
    過我的想法諮商的目的是希望可以達成共識，而共識有可能
    是繼續在一起也可能是理解後而決定分開，沒有一定的結果
    」、「諮商取消與否，妳再確認一下，週一跟我說」。被上
    訴人則回以：「先取消感謝」（見本院卷第404頁），足徵
    上訴人於兩造婚姻發生破綻之際，仍積極安排婚姻諮商來協
    助兩造，並在被上訴人欲取消諮商時，向被上訴人解釋諮商
    之目的，試圖共同尋求專家的協助，然不為被上訴人所接受
    ，足認被上訴人於兩造婚姻基礎已生動搖時，拒絕為積極挽
    回之修補行為。
　⒉上訴人雖謂兩造婚姻發生破綻係被上訴人造成云云，惟上訴
    人於108年10月間於家中鎖門，拒絕與被上訴人同（行）房
    ，逕於同年12月2日搬離兩造共同居所，被上訴人抗辯上訴
    上揭行為造成兩造婚姻發生破綻，亦屬可採。再參酌本件兩
    造均承稱：自上訴人於108年12月離家後，兩造雖有聯繫，
    但僅係就探視甲○○或協議離婚有所談論（見本院卷第386 頁
    ）等語，顯見兩造對婚姻破綻均無挽回、積極修補之行為。
　⒊按配偶應互敬、互信、互愛、互諒、互賴、相互協力，以保
    持共同生活之圓滿、安全及幸福，因而夫妻應相互尊重以增
    進情感和諧及誠摯之相處。本院審酌被上訴人為維持夫妻正
    常性生活而至醫院施行手術；上訴人於兩造婚姻發生破綻時
    亦安排諮商。然上訴人於被上訴人施行手術後，竟未能妥適
    協調、溝通改善婚姻之困境，逕將房間以鎖門方式拒絕與被
    上訴人同床或溝通，旋即離家；被上訴人則於上訴人安排婚
    姻諮商後，拒絕專家協助。且兩造分居後，彼此均無挽回或
    積極修補之行為，顯見兩造就婚姻發生破綻，雙方均具可歸
    責事由，且可歸責程度相當。揆諸前揭說明，上訴人依民法
    第1052條第2 項之規定訴請裁判離婚，於法有據，應予准許
    。
五、上訴人依民法第1052條第2項規定訴請離婚，既經准許，其
    另依同條第1項第3款規定請求離婚，即無再予審究之必要，
    併予敘明。
六、從而，上訴人依民法第1052條第2項規定，訴請與被上訴人
    離婚，為有理由，應予准許。原審就此部分為上訴人敗訴之
    判決，尚有未洽，上訴論旨指摘原判決不當，求予廢棄改判
    ，為有理由，爰由本院廢棄改判如主文第2項所示。
七、本件事證已臻明確，兩造其餘之攻擊或防禦方法及所用之證
    據，經本院斟酌後，認為均不足以影響本判決之結果，爰不
    逐一論列，附此敘明。
八、據上論結，本件上訴為有理由，依家事事件法第51條，民事
    訴訟法第450條、第78條，判決如主文。　　
中　　華　　民　　國　　111 　年　　3 　　月　　9 　　日
　　　　　　　　　家事法庭
                      審判長法  官  賴劍毅   
　　　　　　　　　　　　    法  官  邱靜琪
                            法  官  洪純莉
正本係照原本作成。
如不服本判決，應於收受送達後20日內向本院提出上訴書狀，其
未表明上訴理由者，應於提出上訴後20日內向本院補提理由書狀
（均須按他造當事人之人數附繕本）上訴時應提出委任律師或具
有律師資格之人之委任狀；委任有律師資格者，另應附具律師資
格證書及釋明委任人與受任人有民事訴訟法第466 條之1第1項但
書或第2項所定關係之釋明文書影本。如委任律師提起上訴者，
應一併繳納上訴審裁判費。
中　　華　　民　　國　　111 　年　　3 　　月　　9 　　日
　　　　　　　　　　　　　　書記官  魏汝萍